臺灣臺中地方法院民事判決
110年度訴字第1135號
原      告  林陳靜淑
訴訟代理人  羅宗賢律師
被      告  林洋華  
            林文錫  
共      同
訴訟代理人  許富雄律師
上列當事人間請求第三人異議之訴事件，本院於民國110年8月
26日言詞辯論終結，判決如下：
    主    文
原告之訴駁回。
訴訟費用由原告負擔。
    事實及理由
一、原告起訴主張：
  ㈠原告配偶林國興係臺中市○○區○○段000地號土地（下稱
    498地號土地）之共有人，在498地號土地分割前，即與訴外
    人張振彬於民國94年8月1日簽立土地租賃契約書，雙方約定
    以租金折抵租賃物價值之方式，而相互約定降低每月租金，
    於張振彬自上揭租約成立之日起，張振彬所搭建之地上物權
    利全部歸林國興所有，至租約屆滿後，地上物即歸還予林國
    興使用。嗣498地號土地之共有人周玲月起訴請求分割498地
    號土地，經本院以98年度重訴字第288號民事判決分割確定
    在案，在該分割事件中，法院亦有現場勘查地上物坐落情形
    ，勘驗筆錄亦記載林國興所有建物之坐落情形（見本院卷第
    25、26頁），嗣經法院判決由被告二人之父林春生分配取得
    分割後之同段498-8地號土地（下稱系爭土地），而後由被
    告林文錫繼承應有部分5/12、被告林洋華繼承應有部分1/6
    ，其他繼承人繼承應有部分5/12，致使林國興所有之地上物
    坐落於系爭土地上，其坐落之範圍即有如起訴狀附圖所示符
    號C部分（面積63平方公尺）及D部分（面積225平方公尺）
    。
  ㈡嗣林國興於104年8月29日死亡，即由原告及訴外人林美麗、
    林銘鋆、林銘輝、林銘鈿及林麗珍等繼承人繼承林國興之遺
    產，故上開附圖所示符號C及D部分建物及地上物之事實上處
    分權即屬林國興全體繼承人所公同共有。又林國興之全體繼
    承人迄今仍未為分割協議，而僅以訴外人林美麗代表就上開
    符號C及D部分建物及地上物登記為課稅義務人以便利繳納稅
    金，然被告二人卻僅以林美麗一人為被告，訴請林美麗拆除
    坐落系爭土地上之前開符號C、D部分建物及地上物，其判決
    （即本院106年度訴字第1037號拆屋還地事件民事判決，並
    業已判決確定在案）即有不適格之情，對於原告而言自無拘
    束力，故嗣後被告持上開確定判決向本院民事執行處聲請強
    制林美麗拆除前揭符號C、D部分建物及地上物，應屬無效之
    執行名義。
　㈢又共同繼承之遺產在分割之前，為各繼承人公同共有，而民
    法第827條第1項基於公同關係而共有一物者之規定，各公同
    共有人之權利，及於公同共有物之全部，故各該共有人並無
    應有部分存在，通說亦認為公同共有人之應有部分係屬潛在
    者，與分別共有人之應有部分顯在者不同。由上可知，因繼
    承關係取得之遺產為各繼承人公同共有，而各公同共有人之
    權利，既係及於公同共有物之全部，如未得其他公同共有人
    之同意，就公同共有物所為處分行為，自屬全部無效。而強
    制執行程序，係由執行法院代替債務人處分財產，仍符合最
    高法院37年上字第6419號民事裁判之情形，故該公同共有財
    產在未終止公同共有關係，成立分別共有關係前，各公同共
    有人之權利及於公同共有物全部，倘就公同共有物為處分行
    為（包括拍賣行為）自有妨害公同共有人之權利，依上說明
    ，自屬無效。從而，被告2人持上開確定判決向本院聲請強
    制執行命林美麗拆除如聲明第一項之建物及地上物，亦屬處
    分行為之一種，應有妨害原告及其他公同共有人對該建物及
    地上物之權利，故原告依強制執行法第15條之規定提起第三
    人異議之訴，訴請撤銷本院110年度司執字第36796號強制執
    行程序，應屬有理。並聲明：⒈確認原告就坐落系爭土地上
    如附圖所示符號C部分（面積63平方公尺）及D部分（225平
    方公尺）之建物及地上物之公同共有權利存在。⒉被告向本
    院所聲請之110年度司執字第36796號強制執行程序應予撤銷
    。
二、對被告抗辯之陳述：
　㈠系爭起訴狀附圖符號C、D部分之事實處分權原屬被繼承人林
    國興所有，而林國興死亡後，系爭如附圖所示符號C、D部分
    建物及地上物之事實處分權利即屬林國興之全體繼承人所繼
    承，至於，林國興全體繼承人與張振彬間於106年3月22日所
    簽立之協議書（見本院卷第171至173頁），乃是由林國興之
    全體繼承人依民法第820條規定約定由繼承人之一林美麗管
    理系爭如附圖所示符號C、D部分建物及地上物，故於系爭協
    議書第2條隨即約定相關租金由林美麗代為收取，且於第4條
    約定林國興之全體繼承人就本院104年度訴字第3363號履行
    契約事件中請求返還系爭如附圖所示符號C、D部分建物及地
    上物之其餘請求權利不受影響，足證原告未曾以分割系爭如
    附圖所示符號C、D部分建物及地上物建物之意思，而由林美
    單獨取得系爭如附圖所示符號C、D部分建物及地上物之事實
    處分權。
　㈡又稅捐機關就系爭如附圖所示符號C、D部分建物及地上物所
    為稅籍資料納稅義務人之記載，純為便利課稅而設，與所有
    權之取得無關，此亦與地政機關依土地法規定所為所有權登
    記有絕對效力之情形有間，雖有關系爭如附圖所示符號C、D
    部分建物及地上物之稅籍資料由張振彬變更為林美麗，惟不
    得以稅籍登記名義人認定，作為系爭如附圖所示符號C、D部
    分建物及地上物之真正事實處分權人，而林美麗之所以登記
    為系爭如附圖所示符號C、D部分建物及地上物之納稅名義人
    ，係林國興指定由林美麗負責管理系爭如附圖所示符號C、D
    部分建物及地上物，因而以林美麗名義登記為納稅名義人，
    是被告2人以稅籍登記資料，逕認林美麗為系爭如附圖所示
    符號C、D部分建物及地上物之唯一事實處分權人，自屬有誤
    。
　㈢再者，本件原告主張其就系爭如附圖所示符號C、D部分建物
    及地上物仍有公同共有權利，自得排除被告2人聲請撤銷就
    系爭如附圖所示符號C、D部分建物及地上物之執行程序。至
    於系爭如附圖所示符號C、D部分建物及地上物占用系爭土地
    之權源，並非鈞院於本事件中所須審酌之範圍，是被告以本
    院98年度重訴字第288號分割共有物事件民事判決主張拆除
    系爭如附圖所示符號C、D部分建物及地上物，應非本件審酌
    之範圍。
三、被告則以：
  ㈠系爭如附圖所示符號C、D部分建物及地上物之事實上處分權
    屬訴外人林美麗單獨擁有，而非原告及訴外人林銘鋆、林銘
    輝、林銘鈿及林麗珍等林國興之繼承人所公同共有：
    ⒈系爭如附圖所示符號C部分建物係坐落在臺中市○○區○○段00
      0○0地號土地上即門牌號碼為臺中市○○區○○路○段00000號
      、系爭如附圖所示符號D部分建物亦坐落前開地號土地上
      ，門牌號碼則為臺中市○○區○○路○段00000號。
    ⒉其次，原告提起本件第三人異議之訴所爭執之本院110年度
      司執字第36796號強制執行程序，其執行名義為本院106年
      度訴字第1037號拆屋還地事件之民事確定判決（下稱1037
      號確定判決），而在該1037號確定判決中被告之一即訴外
      人林美麗為本件原告林陳靜淑之女兒，並於上開1037號訴
      訟程序中已承認系爭如附圖所示符號C、D部分建物及地上
      物係林美麗於106年3月23日與訴外人張振彬簽訂買賣契約
      並辦理稅籍變更登記而取得事實上之處分權等語，此有臺
      灣高等法院臺中分院108年度上字第260號民事判決不爭執
      事項（六）之內容在卷可資為證。
　　⒊被告核對林美麗於前開1037號拆屋還地事件訴訟中所提出
      之相關書狀與事證，亦發現林美麗曾於109年1月15日提出
      之上訴三審理由狀中，檢附上證2「104年訴字第3363號履
      行契約案卷所附答辯狀影本」及上證3「104年訴字第3363
      號履行契約案卷所附106年4月7日準備程序筆錄影本」，
      其中該3363號履行契約事件訴訟中，原告為林陳靜淑（即
      本件原告）、林銘鋆、林銘輝、林銘鈿、林麗珍、林美麗
      等人，即林國興之全體繼承人，而在該3363號履行契約事
      件之準備程序筆錄中，亦記載法官協同兩造整理爭點及協
      定簡化爭點，其中兩造不爭執事項第(十二)點明確記載「
      188-7、188-8建物部分，兩造於106年3月22日簽立協議書
      將事實上處分權利交予乙方之林美麗，並約定溯及106 年
      3月1日發生處分權利移轉交付之效力，且自106年3月起租
      金由乙方之林美麗收取。」等語，並明確記載於3363號履
      行契約事件第一審判決理由「三、兩造不爭執事項（十二
      ）」中，且該案第二審即臺灣高等法院臺中分院106年度
      上字第505號判決理由亦在「四、兩造爭執及不爭執事項
      、（一）不爭執事項」之第13點有相同之記載，並在第15
      點中記載「15.188-7及188-8號房屋，被上訴人於106年3
      月1日辦理稅籍變更，全部移轉予上訴人林美麗。」等語
      （見本院卷第175至193頁）。
　　⒋又依本院調取另案即本院104年度訴字第3363號履行契約事
      件卷證資料，經被告訴訟代理人閱卷後，發現訴外人張振
      彬於106年4月7日提出民事呈報狀，檢附原告及其他林國
      興全體繼承人與張振彬間於106年3月22日簽署之協議書，
      其中第1條即約定：「一、甲方願將門牌號碼臺中市○○區○
      ○路0段00000○00000號兩棟建物（下稱：系爭兩房屋）依
      現狀將事實上處分權利交予乙方之林美麗，並約定溯及10
      6年3月1日發生處分權利移轉交付之效力。」等語，並有
      於前開1037號拆屋還地訴訟中林美麗所提出之106年3月22
      日土地建築改良物所有權買賣移轉契約書及本院向臺中市
      政府地方稅務局東山分局所調取之188-7與188-8建物稅籍
      資料可資為證。
　　⒌原告及訴外人林美麗、林銘鋆、林銘輝、林銘鈿及林麗珍
      等人於上開3363號履行契約事件第二審訴訟期間，亦具狀
      謂：兩造就188-7號、188-8號房屋雖於106年3月22日簽訂
      協議書，其第1條後段約定張振彬移交188-7號、188-8號
      房屋溯及106年3月1日發生處分權移轉交付之效力，且第4
      條後段同時約定不影響原告等人就該案件中之其餘部分請
      求權利，是雙方僅是約定張振彬「遲至」106年3月1日之
      時，方履行系爭第一份租賃契約所定應移交188-7號、188
      -8號房屋之義務，並由該兩間房屋之公同共有人即上訴人
      同意該兩間房屋之事實處分權歸由林美麗一人取得，而原
      告等人在106年3月1日之前因張振彬未履行移交188-7、18
      8-8號房屋之義務所致生應返還原告之不當得利或損害賠
      償，仍應給付予原告等語（見本院卷第197至199頁）。　
　　⒍綜合上開前案相關事證可知，系爭如附圖所示符號C、D部
      分建物及地上物之事實上處分權，確實已由原告等林國興
      之全體繼承人即上開建物之全體公同共有人合意歸由林美
      麗單獨取得，絕非如原告所稱係依民法第828條、第820條
      規定所為管理之約定，是原告就系爭如附圖所示符號C、D
      部分建物及地上物，確實已無任何所有權、事實上處分權
      乃至公同共有等權利，無從再以此等理由提起本第三人異
      議之訴或聲請停止被告等人所聲請之拆屋還地強制執行程
      序。
　㈡至於原告主張林國興於104年7月1日即取得系爭如附圖所示符
    號C、D部分建物及地上物之權利，106年3月22日林國興全體
    繼承人與張振彬間簽立之協議僅是依照民法第828條、第820
    條規定所為管理之約定云云，惟查：
　　⒈原告上開主張，仍無解之前所述系爭如附圖所示符號C、D
      部分建物及地上物之事實上處分權，確實已由原告等林國
      興之全體繼承人即上開建物之全體公同共有人合意歸由林
      美麗單獨取得，且並非是依民法第828條、第820條規定所
      為之管理約定。
　　⒉訴外人林美麗於前開1037號拆屋還地訴訟中，係提出之106
      年3月22日土地建築改良物所有權買賣移轉契約書，足證
      其係以買賣為原因，自前手張振彬取得系爭如附圖所示符
      號C、D部分建物及地上物，此並有本院向臺中市政府地方
      稅務局東山分局所調取之188-7與188-8建物稅籍資料可資
      為佐，均具有公示之效力，確實足以令任何人相信林美麗
      確實已取得系爭如附圖所示符號C、D部分建物及地上物之
      事實上處分權，而非僅是原告等之「借名登記」人，渠等
      亦無從以此內部借名登記關係，來對抗不知情之第三人。
　　⒊況且，如原告認為其仍為系爭如附圖所示符號C、D部分建
      物及地上物之事實上處分權之公同共有人，則其於106年3
      月22日理應與除林美麗外其他公同共有人即林國興之其他
      繼承人，與張振彬間一同簽署系爭如附圖所示符號C、D部
      分建物及地上物所有權買賣移轉契約書或以租賃契約之約
      定為原因，簽署建物所有權轉讓契約書，而非由林美麗單
      獨為之。再者，此並不影響臺中市政府地方稅務局就系爭
      如附圖所示符號C、D部分建物及地上物納稅義務人之名義
      登記，原告仍可依照「房屋納稅義務人名義變更申請書」
      ，勾選「未辦理建物登記之繼承」，並就該持分共有房屋
      勾選「推定共有人林美麗為管理人繳納房屋稅」等情，惟
      均未見原告如此為之，反而更加可證系爭如附圖所示符號
      C、D部分建物及地上物之事實上處分權確實已由林美麗單
      獨取得，亦可證明上開106年3月22日林國興全體繼承人與
      張振彬間簽立之協議絕非是依照民法第828條、第820條規
      定所為之管理約定。
　㈢末查，被繼承人林國興就系爭如附圖所示符號C、D部分建物
    及地上物已因本院98年度重訴字第288號分割共有物事件確
    定判決，認定因其未分得系爭498-8地號土地而屬無權占有
    ，被告2人本得逕自持上開分割共有物確定判決聲請本院對
    原告等林國興之全體繼承人強制執行拆屋還地。又因上開分
    割共有物判決確定後因已事隔多年，且系爭如附圖所示符號
    C、D部分建物及地上物為未辦保存登記之建物，被告2人無
    法確定系爭如附圖所示符號C、D部分建物及地上物之事實上
    處分權之最終歸屬，遂提起前開1037號拆屋還地事件訴訟，
    並在該訴訟中，確認林美麗才是系爭如附圖所示符號C、D部
    分建物及地上物之唯一事實上處分權人，且於該訴訟期間內
    ，均未見原告出面主張自己亦是系爭如附圖所示符號C、D部
    分建物及地上物之公同共有人之一，即至該判決確定後、強
    制執行進行時，才提起本件訴訟並聲請停止執行，然從上開
    諸多事證顯示，原告確實已非系爭如附圖所示符號C、D部分
    建物及地上物之事實上處分權人，究其上開舉措之原因，無
    非是為了想方設法拖延以續謀收取租金暴利，並已嚴重侵害
    被告等人之權益。綜上，原告之訴顯無理由。並聲明：駁回
    原告之訴。
四、本院得心證之理由：
　㈠按確認法律關係之訴，非原告有即受確認判決之法律上利益
    者，不得提起之，民事訴訟法第247條第1項定有明文。所謂
    即受確認判決之法律上利益，係指法律關係之存否不明確，
    原告主觀上認其在法律上之地位有不安之狀態存在，且此種
    不安之狀態，能以確認判決將之除去者而言（最高法院52年
    台上字第1240號判決意旨參照）。查原告主張系爭如附圖符
    號C、D部分建物及地上物之事實處分權原屬被繼承人林國興
    所有，而林國興死亡後，該事實處分權利即屬林國興之全體
    繼承人所繼承，又林國興之全體繼承人迄今仍未為分割協議
    ，則原告就系爭如附圖所示符號C、D部分建物及地上物仍有
    公同共有權利存在，惟此為被告所否認。是兩造就原告是否
    就系爭如附圖所示符號C、D部分建物及地上物仍有公同共有
    權利存在有爭執，且致原告私法上所有權之行使有不安狀態
    存在，而此種不安之狀態得以確認判決除去之，揆諸上開說
    明，是本件原告所提起之確認之訴有確認之利益，合先敘明
    。
　㈡次按第三人就執行標的物有足以排除強制執行之權利者，得
    於強制執行程序終結前，向執行法院對債權人提起異議之訴
    。如債務人亦否認其權利時，並得以債務人為被告。強制執
    行法第15條定有明文。又該條所謂就執行標的物有足以排除
    強制執行之權利者，係指對於執行標的物有所有權、典權、
    留置權、質權存在情形之一者而言，並不包括事實上之占有
    及處分權在內（最高法院44年台上字第721號裁判要旨及同
    院96年度台上字第1109號判決要旨參照）。
　㈢原告主張其配偶林國興係系爭498地號土地之共有人，在系爭
    498地號土地分割前，即與訴外人張振彬於94年8月1日簽立
    土地租賃契約書，雙方約定以租金折抵租賃物價值之方式，
    而相互約定降低每月租金，且自上揭租約成立之日起，張振
    彬所搭建之地上物權利全部歸林國興所有，並至租約屆滿後
    ，地上物即歸還予林國興使用，即系爭如附圖所示符號C、D
    部分建物及地上物為林國興所有等語，並提出租賃契約書及
    前揭分割共有物事件之訊問筆錄（均影本）為憑（見本院卷
    第19至27頁），惟此為被告所否認，查系爭如附圖所示符號
    C、D部分建物及地上物（即系爭188-8號、188-7號房屋）為
    未經保存登記建物，且張振彬為上開房屋之原始建造人乙節
    ，此為原告於前揭3363號履行契約事件中所不爭執之事實，
    是系爭188-7號、188-8號房屋所有人應為張振彬，而前揭土
    地租賃契約第1條第2項「租約日起乙方所設施之該地上一切
    建物全部歸甲方所有」、「租約日起乙方所設施之該地上一
    切建物全部歸甲方所有」等語，僅係債權約定，依民法第75
    7條規定「物權除依法律或習慣外，不得創設」，尚非認定
    物權歸屬之法律或習慣，充其量僅係林國興與張振彬間於訂
    約時約明具移轉房屋所有權（實係事實上處分權）合意，於
    訂約當事人間發生債之拘束效力而已，尚難依債權約定即認
    定系爭188-7號、188-8號房屋等未經保存登記建物之所有人
    為林國興，有本院104年度訴字第3363號履行契約事件民事
    判決在卷可稽；又就系爭如附圖所示符號C、D部分建物及地
    上物（即系爭188-8號、188-7號房屋），林國興之全體繼承
    人（含本件原告）與張振彬間已於106年3月22日簽立協議書
    ，約定將系爭如附圖所示符號C、D部分建物及地上物 之事
    實上處分權利交予林美麗，並約定溯及106年3月1日發生處
    分權利移轉交付之效力等情，此亦原告所不爭執之事實，再
    者，本件被告就系爭如附圖所示符號C、D部分建物及地上物
    （即系爭188-8號、188-7號房屋）訴請林美麗拆屋還地事件
    中主張林美麗係於106年3月23日與張振彬簽訂買賣契約書並
    辦理稅籍變更登記而取得事實上之處分權等情，林美麗自始
    至終均未否認，而該拆屋還地事件業經最高法院以109年度
    台上字地1466號裁定林美麗上訴駁回確定在案，有該院民事
    裁定附卷可考。綜合上述事證，足徵就系爭如附圖所示符號
    C、D部分建物及地上物（即系爭188-8號、188-7號房屋），
    林美麗已經林國興全體繼承人之同意於106年3月間始取得該
    2房屋之事實上處分權。是原告主張林國興全體繼承人與張
    振彬間於106年3月22日簽立之協議書僅係約定由繼承人之一
    林美麗管理云云，尚乏憑據，不足採信。
　㈣綜上，原告主張就系爭如附圖所示符號C、D部分建物及地上
    物（即系爭188-8號、188-7號房屋）仍有公同共有權利存在
    ，既未能舉證證明之，是此部分主張，殊難採信。再者，系
    爭如附圖所示符號C、D部分建物及地上物（即系爭188-8號
    、188-7號房屋）為未經保存登記之建物，且該建物之所有
    人為張振彬，而林美麗係於106年3月23日與張振彬簽訂買賣
    契約書並辦理稅籍變更登記而取得事實上之處分權等情，已
    如前述，又強制執行法第15條所謂就執行標的物有足以排除
    強制執行之權利者，係指對於執行標的物有所有權、典權、
    留置權、質權存在情形之一者而言，並不包括事實上之占有
    及處分權在內，亦有上開最高法院裁判要旨可資參照，則原
    告另訴請撤銷被告向本院所聲請之110年度司執字第36796號
    強制執行程序云云，即乏依據，不應准許。
五、綜上所述，原告訴請：⒈確認原告就坐落系爭土地上如附圖
    所示符號C部分（面積63平方公尺）及D部分（225平方公尺
    ）之建物及地上物之公同共有權利存在。⒉被告向本院所聲
    請之110年度司執字第36796號強制執行程序應予撤銷，均無
    理由，應予駁回。
六、本件事證已臻明確，兩造其餘攻擊防禦方法，於本判決結果
    不生影響，爰不逐一論述，附此敘明。
七、據上論結，本件原告之訴為無理由，依民事訴訟法第78條，
    判決如主文。 
中　　華　　民　　國　　110 　年　　9 　　月　　17　　日
                  民事第六庭    法  官  夏一峯峯峯
上正本係照原本作成。
如對本判決上訴，須於判決送達後20日內向本院提出上訴狀。如
委任律師提起上訴者，應一併繳納上訴審裁判費。
中　　華　　民　　國　　110 　年　　9 　　月　　17　　日
                                書記官  陳建分